【裁判字號】    91,勞訴,196
【裁判日期】    920408
【裁判案由】    給付退休金等
【裁判全文】
臺灣台北地方法院民事判決  九十一年勞訴字第一九六號
    原      告  丙○○
                甲○○
                乙○
    共      同
    訴訟代理人  蔡正廷律師
                方文君律師
                李紅瑩律師
    被      告  榮電股份有限公司  設台北市○○○路○段二八○號十樓
    法定代理人  丁○○            住台北市○○○路○段二八○號十樓
    訴訟代理人  王怡惠律師
                劉俊霙律師
右當事人間請求給付退休金等事件，本院判決如左：
    主    文
被告應給付原告丙○○新台幣壹拾萬肆仟元，及自民國九十一年十月十二日起至清
償日止按年息百分之五計算之利息。
被告應給付原告甲○○壹拾玖萬柒仟柒佰零壹元，及其中新台幣壹拾貳萬陸仟貳佰零
捌元自民國九十年八月十四日起，其餘新台幣柒萬壹仟肆佰玖拾元自民國九十年十
月十二日起，均至清償日止按年息百分之五計算之利息。
原告其餘之訴駁回。
訴訟費用由被告負擔十分之一，餘由原告負擔。
本判決第一項於原告丙○○以新台幣肆萬伍仟元為被告供擔保後，得假執行，但被告
如於假執行程序實施前，以新台幣壹拾萬肆仟元為原告預供擔保，得免為假執行。
本判決第二項於原告甲○○以新台幣陸萬陸仟元為被告供擔保後，得假執行，但被告
如於假執行程序實施前，以新台幣壹拾玖萬柒仟柒佰零壹元為原告預供擔保，得免為
假執行。
原告其餘假執行之聲請駁回。
    事    實
甲、原告方面：
一、聲明：
（一）被告應給付原告丙○○新台幣（下同）九十三萬六千四百十五元，及其中八十
      萬五千四百十五元自民國九十年十月二日起；其餘十三萬一千元自起訴狀繕本
      送達翌日起，均至清償日止按年息百分之五計算之利息。
（二）被告應給付原告甲○○八十二萬三千八百十四元，及其中七十二萬八千零六十
      四元自民國九十年八月十四日起；其餘九萬五千七百五十元自起訴狀繕本送達
      翌日起，均至清償日止按年息百分之五計算之利息。
（三）被告應給付原告乙○一百十二萬六千零二十八元，及自民國九十年十月一日起
      至清償日止按年息百分之五計算之利息。
（四）願供擔保，請准宣告假執行。
二、陳述：
（一）原告等原均係被告公司之員工，原告甲○○於九十年七月十四日退休，原告丙
      ○○、乙○於九十一年九月一日退休，惟被告公司發給原告之退休金，因平均
      工資之計算嚴重縮水，致有短少，被告公司應依勞動基準法第五十五條規定，
      給付原告三人各如下計算之退休金差額：
  １、原告丙○○部分：
      原告丙○○係自六十九年七月起即受雇於被告公司，於九十年九月一日退休。
      依被告公司所發給之退休給與明細表所載，原告丙○○自勞動基準法施行後至
      退休時之工作年資為十七年一個月，可領三十二．五個基數之退休金。又被告
      公司自七十六年起將薪資改為年薪總額制，亦即於每年度開始時，即將該年度
      各員工全年度之薪資總額予以確定。依七十六年度個人薪資資料表所載，原告
      丙○○該年度之薪資總額為五十二萬元，亦即在該年度開始前，雙方即已合意
      該年度原告丙○○之薪資總額為五十二萬元。又原告丙○○之薪資劃分為固薪
      與變動薪兩大部分，且此兩部分之比例為百分之七十五及百分之二十五，其中
      十三個月之固定薪為工資，當無疑義。另個人薪資資料表上雖記載「變動薪依
      考核發放」，惟實際上均依該資料表所載金額發放，故雖名為變動薪，其性質
      仍為勞務之對價，且係經常性給與，亦屬工資。查原告丙○○九十年度之每月
      固定薪為六萬元，整年度十三個月之固定薪共七十八萬元，而固定薪占總薪資
      之百分之七十五，則年度之薪資總額即為一百零四萬元，每月為八萬六千六百
      六十六元。又原告丙○○係於九十年九月一日退休，其平均工資之計算為九十
      年三月一日起至八月三十一日止之薪資總額，除以總日數再乘以三十，則其平
      均工資即為八萬四千七百八十二元（86,666X6/184x30=84.782），而原告丙○
      ○之退休金基數為三十二點五，則被告應發給原告丙○○之退休金為二百七十
      五萬五千四百十五元（84,782x32.5=2,755,415）。惟被告公司計算原告丙○
      ○之平均工資時，僅列固定薪為工資，而將變動薪部分予以排除，而僅發給退
      休金一百九十五萬元，尚短少八十萬五千四百十五元。
  ２、原告甲○○部分：
      原告甲○○於六十六年三月起受雇於被告公司，於九十年七月十四日退休，原
      告甲○○之薪資亦屬年薪制，八十九年起之年薪即為一百一十四萬六千一百三
      十元（固定薪每月七萬六千六百元，十三個月合計九十九萬五千八百元，變動
      薪十五萬零三百三十元），則原告每月之薪資為九萬五千五百一十元。又九十
      年時原告甲○○因任職維護一處，晚間必須輪流值班，因此每月有固定之值班
      費七百元，另原告甲○○因事務繁忙經常必須加班，總計九十年一月至六月之
      加班費共二萬二千八百二十六元。原告甲○○係於九十年七月十四日退休，其
      平均工資之計算為九十年一月十四日起至七月十三日止之薪資總額（薪資＋值
      班費＋加班費），除以總日數再乘以三十，計算如下：
      (1)一月份自十四日起算，其薪資應為五萬三千八百十三元（95,510+700+1920/
        31x17=53,813）
      (2)二月份為九萬七千八百十元（95,510+700+1,600=97,810）。
      (3)三月份為九萬九千四百十元（95,510+700+3,200=99,410）。
      (4)四月份為十萬零三百七十元（95,510+700+4,160=100,370）。
      (5)五月份為九孺九千四百十元（95,510+700+3,200=99,410）。
      (6)六月份為十萬四千九百五十六元（95,510+700+8,746=104,956）。
      (7)七月至十三日止為四萬零三百四十六元（95,510+700/31x13=40,346）。
      合計退休前六個月之平均工資為九萬九千三百五十二元。而原告甲○○之退休
      金基數三十二，則被告應發給原告甲○○之退休金為三百一十七萬九千二百六
      十四元。茲被告公司僅發給退休金二百四十五萬一千二百元，尚短少七十二萬
      八千零六十四。
  ３、原告乙○部分：
      原告乙○自六十年起即受雇於被告公司，於九十年九月一日退休，原告乙○之
      薪資亦為年薪制，九十度度原告之全年薪資總額為一百二十三萬二千八百五十
      元，換算每月之薪資為十萬二千七百三十八元。另原告乙○每月尚有簽到費，
      九十年三月份為九百八十三元（2,950/3=983）四至六月為二千六百五十元，
      則原告乙○退休前六個月之平均工資為十萬一千零九十七元，退休金基數為三
      十二點五，則被告應給付之退休金為三百二十八萬八千六百七十五元，被告僅
      給付二百十五萬九千六百二十五元，尚短少一百十二萬六千零二十八元。
（二）不休假獎金部分：
  １、原告丙○○部分：
      原告丙○○九十年度之特別休假日數為二十五日，退休前一年未休之保留假為
      十二日，扣除已使用之十．五日，又因依被告公司團體協約第二十三條規定保
      留假於次年仍未休者，視同棄權，是原告丙○○於退休時尚有九十年度特別休
      假二十五日未休，依九十年度每月固定薪六萬元比例計算，被告應給付原告李
      樂不休假獎金五萬元。
  ２、原告甲○○部分：
      原告甲○○九十年度之特別休假日數為二十八日，退休前一年未休之保留假為
      十三．五日，扣除已使用之四．五日，又因依被告公司團體協約第二十三條規
      定保留假於次年仍未休者，視同棄權，是原告甲○○退休時尚有九十年度特別
      休假二十八日未休，依九十年度每月固定薪七萬六千六百元比例計算，被告應
      給付原告甲○○不休假未休獎金七萬一千四百九十三元。
  ３、被告辯稱前一年未休而得保留於當年之特別休假，僅於當年特別休假日數使用
      完畢後，始得使用云云，係擴張團體協約第二十三條所無之解釋且扭曲該條意
      旨，前一年未休日數既僅供保留於當年休假使用，則其當然優先於當年度特別
      休假使用，否則該條規定即形同具文。
（三）勞保老年給付短少部分：
      又原告丙○○於退休後仍繼續在被告公司上班至九十一年三月三十一日止，惟
      被告竟於九十年七月十四日即將原告丙○○之勞保辦理退保，致原告丙○○所
      能領取之勞保老年給付短少二個基數，計八萬四千元，被告公司應依勞工保險
      條例第七十二條第一項規定，賠償原告丙○○因勞保提早退保所致老年給付短
      少之八萬四千元。
（四）變動係屬勞工因工作而獲得之報酬，自得列入平均工資計算退休金：
  １、被告公司提出「電腦事業中心變動薪核發辦法」，辯稱變動薪本質上屬於恩專
      性、獎勵性之給付云云，惟(1)由該變動薪核發辦法頒布時間之八十六年，與其
      實際實施之七十六年，已差十年，實係被告公司為規避平均工資計算巧立之名
      目。(2)員工年度薪資明細表上，仍有端節獎金、秋節獎金之發放項目，變動薪
      顯非代替年節獎金之發放。(3)原告三人自七十六年起至退休之時每年實際領取
      之薪資總額皆如歷年薪資表所核定之金額，從未少短少，而實際所得有高於核
      金額部分乃係績效獎金。訴外人工李振中及藍進興扣發變動薪之情形，係屬特
      例，不足為採。(4)薪資結構中既設有超績效獎金，變動薪即無可能亦屬獎勵性
      之給付，變動薪為勞務之對價，且係經常性給與，自屬工資無疑。
  ２、又原告丙○○、甲○○於退休後仍繼續於被告公司工作至九十一年三月三十一
      日及九十一年六月十四日止，被告亦己給付原告丙○○、甲○○九十年度全部
      之變動薪經依被告公司所提原告三人九十年度個人所得明細表，益證變動薪為
      原告等因工作而獲得之報酬。
  ３、被告所為薪資明細上之端節獎金係指一般禮俗上之年、節獎金，而變動薪辦法
      所稱「不發放年、節獎金」係指年、節獎金中之「部門營運績效獎金」，不包
      括禮俗上之年節獎金之說詞，與其之前之說法矛盾，為不可採。
（五）被告自承「簽到費是指當天有來上班簽到的員工我們給的伙食補助，只要有簽
      到就有」，是簽到費自屬工作之對價，且為經常性之給與，自應列入平均工資
      中計算。
（六）綜上所述，原告等自得依勞動基準法、勞工保險條例之規定請求被告給付短少
      之退休金、不休假獎金，及賠償老年給付短少之部分。又依勞動基準法施行細
      則第二十九條第一項規定，退休金雇主應於退休日起三十日給付之，為有固定
      給付期限，被告未依期給付，即應自遲延日起計算遲延利息，為此提起本訴。
三、證據：提出原告丙○○之七十六年度個人薪資資料表影本、丙○○退休給與明細
    表影本、被告公司內部簽呈影本、丙○○勞工保險投保資料影本、八十九年員工
    薪資表影本、付款憑單影本、九十年一月至六月薪資清單影本各乙份、甲○○退
    休給與明細表、員工乙○離職表影本、九十年度員工薪資表影本、存摺影本、工
    麟退休給付通知書影本等件為證。
乙、被告方面：
一、聲明：駁回原告之訴，如受不利判決願預供擔保請准宣告免予假執行。
二、陳述：
（一）退休金之平均工資，應以「退休日當日之前六個月」實際領取之工資總額，除
      以該期間之總日數。然原告並非以其退休日前六個月實際領得之工資總額計算
      平均工資，與現行法律規定不符。
（二）變動薪係具有恩惠性、獎勵性之給付，與工資不同：
  １、依被告公司之「電腦事業中心變動薪核發辦法」所示，變動薪係「公司發放之
      年、節獎金均不發放，而改發變動薪，依各單位之業績達成率配合個人考績，
      於每年六月、十月及次年一月分三次發放」，其目的在於「建立營運評估制度
      ，以務實經營管理之運作」、「訂定績效獎懲考績，採重賞重罰，落實部門利
      潤責任中心制」、「以公正公開為原則，以獎懲方式激勵員工提高工作士」；
      亦即變動薪之發放，除係代替年、節獎金之發放外。且其發放金額係依各單位
      之業績達成率而定，與員工個人之工作無對價關係，而係為促進各單位之業績
      達成率、增加部門利潤之獎勵手段，其本質上係屬恩惠性、獎勵性之給付，與
      員工因從事工作而獲致每月穩定、經常性，不論盈虧皆須發放之薪資不同，亦
      即變動薪之發放並非定額或必然。若所屬單位營運績效『低於』營運目標時，
      該單位所屬員工此時所領取之變動薪，會低於原先預估之變動薪。所屬單位營
      運績效『達到』營運目標時，該單位所屬員工自得領取每年年初所預估數額之
      變動薪。所屬單位營運績效『超過』營運目標時，就超過營運績效目標之部分
      ，另發給超績效獎金。因此該辦法所稱之變動薪制，實包含變動薪及超績效獎
      金，無論員工所領取者為變動薪或超績效獎金，其本質均係依據該單位之業績
      達成率而核定之恩惠性、獎勵性給與，不得計入平均工資。
  ２、事實上原告三人每年領取之薪動薪均非定額，被告公司係依據近年來的部門營
      情形預估當年得領取之變動薪，而非採固定比例預估，其目的僅為預估員工年
      薪薪資獎金之成本，但員工當年實際可領取之變動薪金額，仍係依其所屬單位
      之營運績效目標及營運績效達成率核計。
  ３、又被告公司原對公司員工所發放之年節獎金，實包括「一般禮俗上之年節獎金
      」及「部門營運績效獎金」二部分，惟原告所屬之電腦資訊事業中心為建立營
      運評估制度，達到「以獎懲方式激勵員工提高工作士氣」之目的，故於七十四
      年即改採利潤責任中心制，部門營運績效獎金改依變動薪辦法發放，而不再於
      年節獎金中併發放。因此變動薪辦法所稱「不發放年節獎金」，實指年節獎金
      中之部門營運績效獎金部分，並不包括禮俗上之年節獎金，被告公司發放該等
      一般禮俗上之年節獎金並未違背變動薪辦法之規定。
（三）有關值班費、加班費及簽到費部分：
  １、按勞動基準法第二條第三款所定義之工資，應符合「勞工因工作而獲得之報酬
      」及「經常性給與」二要件，然原告甲○○所主張之值班費及加班費，縱屬勞
      工因工作而獲得之報酬，但並非屬於經常性給與，故該二項目仍非屬勞動基準
      法定義之工資，不得計入計算退休金之平均工資。
  ２、有關簽到費，確如原告所稱「只要到公司上班簽到，即可領取（與工作無關）
      」，亦即若當日未簽到者則不予發給，其目的為補助當日簽到員工之伙食費用
      ，與該員工之工作並無任何對價關係。因此該等簽到費之性質，顯不符合勞動
      基準法第二條第三款所稱「勞工因工作而獲得之報酬」之工資要件，自不得計
      入平均工資之計算。
（四）有關原告丙○○、甲○○所主張特別休假獎金部分：
  １、依雙方協議之團體協約第二十三條約定，前一年未休而得保留於常年之特別休
      假「僅供保留於當年休假使用」，且若當年未使用該保留之日數，即視同棄權
      ，自亦無請求特別休假獎金之權利。
  ２、原告丙○○、甲○○於退休當年並未使用該保留部分之特別休假，故該部分已
      視同棄權；而李樂退休當年應休而未休之特別休假應僅有十四．五日，亦即其
      特別休假獎金為二萬九千元；而甲○○退休當年應休而未休之特別休假應僅有
      二三．五日，亦即其特別休假獎金為四萬七千元。
（五）有關原告丙○○主張勞保老年給付短少部分：
      對於原告主張因被告提早為原告丙○○辦理勞工保險退保，致其受有勞保老年
      給付短少八萬四千元之損害部分不爭執。
三、證據：提出臺灣臺北地方法院八十八年度勞訴字第十三號判決影本、最高法院八
    十八年台上字第一六三八號判決影本、內政部七十五年五月二十九日（七五）台
    內勞字第四一○三○二號函影本、榮電股份有限公司及台北市榮電股份有限公司
    產業工會之團體協約第二十三條影本、八十六年十一月十七日（八六）榮行字第
    一三一○號函所發布之特別休假照表影本、原告丙○○、甲○○九十年度休假紀
    錄表影本、八十六年六月十九日榮企字第六九六號函所檢附頒佈之「電腦事業中
    心變動薪核發辦法」影本、李振中及藍進興之八十九年度個人薪資資料表及其薪
    資明細影本、趙芳枝八十八年度個人所得明細表影本、丙○○、甲○○九十一年
    度個人所得明細表影本等件為證。
    理    由
一、本件原告主張：原告等原為被告公司之員工，原告甲○○於九十年七月十四日退
    休，可領得退休金之基數為三十二個，原告丙○○、乙○於九十一年九月一日退
    休，可領得退休金之基數原告丙○○為三十二．五個，原告乙○為三十二．五個
    ，退休時被告公司發給原告丙○○退休金一百九十五萬元、發給原告甲○○退休
    金二百四十五萬一千二百元、發給原告乙○退休金二百十五萬九千六百二十五元
    。惟被告公司發給原告等之退休金，因平均工資之計算不足，致有短少，且原告
    丙○○於退休後仍繼續在被告公司服務至九十一年三月三十一日止，惟被告竟於
    九十年七月十四日即將原告丙○○之勞工保險辦理退保，致原告丙○○所能領取
    之勞工保險老年給付短少二個基數，計八萬四千元。又原告丙○○退休時，尚有
    特別休假二十五天未休，原告甲○○退休時，尚有特別休假二十八天未休等情，
    求為判命被告給付原告丙○○退休金差額、勞保老年給付差額及不休假獎金合計
    九十三萬六千四百十五元，及其中退休金差額部分自九十年十月二日起，其餘部
    份自起訴狀繕本送達翌日起，均至清償日止按年息百分之五計付法定遲延利息；
    給付原告甲○○退休金差額及不休假獎金合計八十二萬三千八百十四元，及其中
    退休金差額部分自九十年八月十四日起，不休假獎金自起訴狀繕本送達翌日起、
    均至清償日止按年息百分之五計付法定遲延利息；給付原告乙○退休金差額一百
    十二萬六千零二十八元，及自九十年十月二日起至清償日止按年息百分之五計付
    法定遲延利息之判決。
二、被告公司則以：被告公司給付原告三人之退休金並無短少，原告三人薪資中之變
    動薪、值班費、加班費、簽到費等項目，均非勞動基準法所定義之工資，不得計
    入計算退休金之平均工資，且原告以全年薪資總額比例計算一個月之平均工資，
    非以其退休日前六個月實際領取之工資總額計算平均工資，與現行法律規定亦不
    相符。而原告丙○○、甲○○所主張之不休假獎金，應扣除依「榮電股份有限公
    司及台北市榮電股份有限公司產業工會之團體協約」第二十三條視同棄權之部分
    ，對於原告主張因被告公司提早為原告丙○○辦理勞工保險退保，致原告丙○○
    受有勞保老年給付短少八萬四千元乙節，則不爭執等語，資為抗辯。
三、查原告主張其等原係被告公司之員工，原告甲○○於九十年七月十四日退休，原
    告丙○○、乙○於九十一年九月一日退休，原告丙○○之退休金基數為三十二．
    五，原告甲○○之退休金基數為三十二、原告乙○之退休金基數為三十二．五，
    被告公司分別發給原告丙○○退休金一百九十五萬元、發給原告甲○○退休金二
    百四十五萬一千二百元、發給原告乙○退休金二百十五萬九千六百二十五元。又
    原告丙○○於退休後仍繼續在被告公司上班至九十一年三月三十一日止，惟被告
    提前於九十年七月十四日即將原告丙○○之勞保辦理退保，致原告丙○○所領得
    之勞工保險老年給付短少八萬四千元之事實，業據其提出原告丙○○勞工保險投
    保資料表影本、原告丙○○七十六年度個人薪資資料表影本、原告丙○○及甲○
    ○退休給與明細表影本、原告乙○離職表影本、原告乙○退休金給付支票影本、
    被告公司內部簽呈等件為證（見本院台北簡易庭九十一年度北勞調字第一三八號
    卷第十五頁至十八頁、第二十二頁至第二十三頁、第二十七頁），並為被告所不
    爭執，自堪信為真實。
四、又原告主張被告公司因平均工資之數額計算不足，致發給原告等之退休金短少，
    且原告丙○○退休時，尚有特別休假二十五天未休，原告甲○○退休時，尚有特
    別休假二十八天未休，又被告公司提前為原告丙○○辦理勞工保險退保，致原告
    丙○○所領取之勞工保險老年給付短少八萬四千元，被告公司應依勞動基準法第
    五十五條、勞動基準法施行細則第二十三條第三款及勞工保險條例第七十二條第
    一項規定，給付原告丙○○退休金差額、勞保老年給付差額、不休假獎金，給付
    原告甲○○退休金差額、不休假獎金，給付原告乙○退休金差額及法定遲延利息
    云云，則為被告所否認，並以前開情詞置辯，是本件應分就下列各項探討之：１
    、被告公司給付原告三人之退休金有無短少，及２、原告丙○○、甲○○不休假
    獎金各為若干，暨３、原告丙○○得否請求被告公司賠償因被告提前為其辦理勞
    保退保所致勞工保險老年給付短少之損害？經查：
（一）關於退休金部分：
  １、按「勞工退休金之給與標準如左：一、按其工作年資，每滿一年給與兩個基數
      。但超過十五年之工作年資，每滿一年給與一個基數，最高總數以四十五個基
      數為限。未滿半年者以半年計；滿半年者以一年計。」、「前項第一款退休金
      基數之標準，係指核准退休時一個月平均工資。」勞動基準法第五十五條第一
      項第一款、第二項定有明文。而所謂「核准退休時一個月平均工資」，係指退
      休當日前六個月所得工資總額，除以該期日之總日數所得之金額（參勞動基準
      法第二條第四款規定）。又按工資為勞工因工作而獲得之報酬，包括工資、薪
      津及按時、計日、計月、計件，以現金或實物等方式給付之獎金、津貼及其他
      經常性給與，亦為勞動基準法第二條第三款所明定，同法施行細則第十條並將
      勞工非因工作而獲得之對價，或雇主為單方之目的而為任意性、恩給性之給付
      ，如年終獎金、競賽獎金、夜點費等，明文排除於上開條款所稱「其他任何名
      義經常性給與」範圍外，以杜爭議。故勞動基準法第二條第三款規定之工資，
      不僅為勞工因工作而獲得之報酬，且須經常性之給與，始足當之。勞工因工作
      而獲得者，如經常性給與之工資、薪金固不論，即便是按計時、計日、計月、
      計件以現金或實物等方式給與之獎金、津貼及其他任何名義之給與，如屬經常
      性者，亦均屬之。惟其給付究屬工資抑係該條所定之給與，仍應具體認定，不
      因形式上所用名稱為何而受影響，最高法院九一年台上字第三四七號判決意旨
      參照。
  ２、本件原告主張被告公司採年薪總額制，於每年度開始時，即將該年度各員工全
      年度之薪資總予以確定，薪資中雖分為固定薪與變動薪資兩部分，但二者均為
      工資，另值班費、加班費、及簽到費亦皆屬工資，均應併入計算平均工資，被
      告公司則辯稱變動薪、值班費、加班費及簽到費均非工資云云，經查：
    (一)變動薪部分：
      (1)查被告公司電腦資訊事業中心為1.建立營運評估制度，以務實經營管理之運
        作；2.訂定績效獎懲考核，採重賞重罰，落實部門利潤責任中心制；3.以公
        平公正公開為原則，以獎懲方式激勵員工提高工作士氣之目的，而制定變動
        薪核發辦法，員工薪津之發放採用固定薪及變動薪制，固定薪依公司薪資辦
        法發放，每年以全額之十三個月計發，第十三個月於年終發放。另公司發放
        之年、節獎金均不發放，而改發變動薪，依各單位之業績達成率配合個人之
        考績，於每年六月、十月及次年一月分三次發放。其考核項目概分為獲利能
        力、管理能力及開拓能力。如部門達到營運績效目標或超目標時，原則上，
        變動薪可全額如數支付或由盈餘撥補超目標部分給予獎勵，但如目標未達到
        時，則視營運績效達成率之多寡以等於或低於達成率之比例扣發變動薪。第
        一次六月發放，以一至四月之業績為準，原則發放比例百分之二十，得視實
        際績效狀況而增減。第二次十月發放，以一至八月之業績為準，原則發放比
        例百分之三十，得視實際績效狀況而增減。第三次隔年春節前發放，以一至
        十二月全年之業績為準，扣除前二次比例，第三次發放為年度總結算之結果
        ，有被告公司電腦資訊事業中心變動薪核發辦法影本在卷可稽（見本院卷第
        二十九頁、三十頁）。被告辯稱變動薪係依原告所屬單位「營運績效目標」
        及「營運績效達成率」計算核發，為具有恩惠性、獎勵性之給與，而非以固
        定薪之一定比例固定計發之工資，尚非無據。
      (2)原告雖主張被告公司於每年度開始時，即已核定各員工該年度之固定薪及變
        動薪數額，勞雇雙方已合意該年度勞方所得領取之薪資總額，變動薪應屬工
        資云云，惟查被變動薪為依員工所屬單位之營運績效及營運績效達成率計算
        發給，得視實際績效狀況而增減，已如前述，原告所提原告丙○○「七十六
        年度個人薪資資料表」上固載有變動薪數額，然同時註記有「變動薪依績效
        考核發放」（見本院台北簡易庭九十一年度北勞調字第一三八號卷第十五頁
        ），另訴外人即被告公司員工李振中八十九年度個人薪資資料表上雖記載變
        動薪八十萬四千五百七十四元，然其實際領得之變動薪僅為五十八萬七千三
        百三十八元，藍進興八十九年個人薪資資料表記載變動薪為二十萬元，然其
        實際領得之變動薪為十七萬元，亦有其二人個人薪資資料表及個人所得明細
        表影本在卷可稽（見本院卷第四十三頁至第四十八頁），足見個人薪資資料
        表上所列變動薪，並非員工於年度開始時即已確定可領得之數額，其發放並
        非定額或必然，非勞雇雙方約定工資數額之一部分，原告主張個人薪資資料
        表上所載變動薪為勞雇雙方合意之工資數額之一部分，並無可取。
      (3)又原告以被告所提李振中、藍進興年度所得明細表上之發放項目，尚有端節
        獎金及秋節獎金，主張變動薪並非用以代替年節獎金之發放，非屬恩惠性、
        獎勵性之給與云云，經查被告所提李振中、藍進興年度所得明細表上，固有
        列有秋節獎金、端節獎金各六百元，然被告公司其他部門員工所領之端節獎
        金及秋節獎金則均各有兩筆，一筆同為六百元，另一筆則為數萬元不等（見
        本院卷第八十六頁），而真正意義之年節獎金乃雇主依當年盈餘、業績、經
        濟景氣、勞雇關係等因素，定其給付數額，而於年節時發予員工之款項，被
        告辯稱該六百元之端節、秋節獎金，僅係一般禮俗上之年節獎金，不同於依
        營運績效核發之年節獎金，尚非無據。而甲○○九十年度之固定薪及變動薪
        數額均與八十九年度相同，為原告所陳明（見本院卷第五十七頁），然其八
        十九年度與九十年度所領取之變動薪數額則有不同，且同年度各次之發放金
        額亦不相同，被告辯稱變動薪確係依系爭變動薪核發辦法所訂各次發放比例
        ，以原告所屬單位之營運績效及營運績效達成率計發，應堪信採。原告主張
        被告公司變動薪均依個人薪資資料表所載金額發放，非依系爭變動薪核發辦
        法發放，系爭變動薪核發辦法純為規避勞動基準法平均工資之計算而訂，應
        非可採。
      (4)另原告主張被告公司於七十六年間即已實施固定薪與變動薪制，然系爭變動
        薪核發辦法於八十六年間始行頒布，實係被告公司為規避平均工資計算而為
        云云，查被告公司電腦資訊事業中心於七十四年間即採行利潤責任中心制度
        ，薪津發放採用固定薪及變動薪制（見本院卷第二十九頁變動薪核發辦法之
        壹薪資結構說明），原告於其所屬電腦資訊中心於七十四年間改行固定薪與
        變動薪制後，既無異議仍繼續工作，應認就該新制之施行已有默示之同意，
        縱被告於行之多年後始以書面，將固定薪及變動薪發放之各項準則予以明文
        化，於變動薪之以績效考核發放，具有不確定性及不固定性之本質並無影響
        ，原告以之主張系爭變動薪核發辦法純為規避平均工資之計算而訂，亦無可
        取。
      (5)變動薪既係依依原告所屬單位「營運績效目標」及「營運績效達成率」計算
        核發，具有不確定性、不固定性，且超績效獎金亦與變動薪合計，而同以變
        動薪名義列於員工個人所得明細表中（原告陳稱個人所得明細表中所列之變
        動薪中，包含一部分超績效獎金，見本院卷第七十七號），應與超績效獎金
        同屬具有恩惠性、獎勵性之給與，與勞工工作之報酬或經常性給與有別，被
        告抗辯不應將之列入工資計算，應為可取。
      (二)加班費、值班費、簽到費部分：
        按加班費依勞基法第二十四條、第三十九條之規定，為雇主延長勞工工作時
        間計付勞工之對價，屬勞工提供勞務而獲得之報酬，應屬工資。而值班費為
        原告甲○○因任職維護一處，晚間必須輪流值班，每月由被告公司固定給付
        之報酬，此有被告公司內部簽呈及值班費用收據在卷可稽（見本院台北簡易
        庭九十一年度北勞調字第一三八號卷第二十頁、本院卷第八十七頁），被告
        對此亦不爭執，應屬勞工提供勞務而獲得之報酬，且既每月固定發給，亦為
        經常性之給與，亦屬工資。另原告乙○只要到公司上班簽到，即可領得簽到
        費，為兩造所不爭，核其性質亦為勞工提供勞務之代價，且勞工一般情形下
        均可均可取得，應為經常性之給與，而屬工資。
  ３、固定薪、加班費、值班費、簽到費既均屬工資，則原告三人退休前一個月之平
      均工資及可領得之退休金各為：
      (一)原告丙○○部分：
        原告丙○○於九十年九月一日退休，其退休前一個月之平均工資為其退休前
        六個月即九十年三月一日起至八月三十一日止之薪資總額，除以該期間之總
        日數再乘以三十，原告退休前六個月每月固定薪六萬元，退休前六個月薪資
        總額為三十六萬元，則核准退休時一個月之平均工資為五萬八千六百九十六
        元（360,000/184x30=58,696）。而原告丙○○之退休金基數三十二．五，
        則被告應發給原告丙○○之退休金應為一百九十萬七千六百二十元（
        58,696x 32.5=1,907,620），而被告公司發給原告丙○○退休金則為一百九
        十五萬元，並無短少。
      (二)原告甲○○部分：
        原告甲○○於九十年七月十四日退休，其退休前一個月之平均工資為其退休
        前六個月即九十年一月十四日起至七月十三日止之薪資總額，除以該期間之
        總日數再乘以三十，而其每月領有固定薪為七萬六千六百元（見本院卷第七
        十三頁）、值班費七百元（見本院台北簡易庭九十一年度北勞調字第一三八
        號卷第第二十頁），另有加班費（見本院台北簡易庭九十一年度北勞調字第
        一三八號卷第二十一頁），則其平均工資計算如下：
        (1)一月份自十四日起算，其薪資應為四萬三千四百四十三元（(76,600+700+
          +1,920)/31x17=43,443）。
        (2)二月份薪資為七萬八千九百元（76,600+700+1,600=78,900）。
        (3)三月份薪資為八萬零五百元（76,600+700+3,200=80,500）。
        (4)四月份薪資為八萬一千四百六十元（76,600+700+4,160=81,460）。
        (5)五月份薪資為八萬零五百元（76,600+700+3,200=80,500）。
        (6)六月份薪資為八萬六千零四十六元（76,600+700+8,746=86,046）。
        (7)七月至十三日止薪資為三萬二千四百十六元（(76,600+700)/31x13=
          =32,416 ）。
        合計退休前六個月之薪資總額為四十八萬三千二百六十五元，退休前一個月
        平均工資為八萬零五百四十四元（483,265/180x30=80,544），而原告甲○
        ○之退休金基數三十二，則被告應發給原告甲○○之退休金為二百五十七萬
        七千四百零八元（80,544x32=2,577,408）。茲被告公司僅發給退休金二百
        四十五萬一千二百元，尚短少十二萬六千二百零八元。
      (三)原告乙○部分：
        原告乙○於九十年九月一日退休，其退休前一個月之平均工資為其退休前六
        個月即九十年三月一日起至八月三十一日止之薪資總額，除以該期間之總日
        數再乘以三十，計算如下：
        (1)固定薪：每月六萬六千四百五十元（見本院卷第七十二頁），六個月共三
          十九萬八千七百元。
        (2)簽到費：三月份九百八十三元（2,950/3=983），四至六月份為二千六百
          五十元，合計三千六百三十三元（見本院台北簡易庭九十一年度北勞調字
          第一三八號卷第二十五頁、二十六頁）。
        合計退休前六個月薪資總額為四十萬二千三百三十三元，退休前一個月之平
        均工資為六萬五千五百九十八元（402,333/184x30=65,598）。而原告乙○
        之退休金基數三十二．五，則被告應發給原告乙○之退休金為二百一十三萬
        一千九百三十五元。茲被告公司發給退休金二百一十五萬九千六百二十五元
        ，並無短少。
  ４、依此，被告公司給付原告丙○○、乙○之退休金並無短少，原告原告丙○○、
      乙○請求被告公司給付退休金差額，即屬無據。另被告公司給付原告甲○○之
      退休金短少十二萬六千二百零八元，原告甲○○請求被告公司給付此部分差額
      ，自屬正當。又勞工之退休金，雇主依勞動基準法施行細則第二十八條第一項
      規定，應自勞工退休之日起三十日內給付，本件原告甲○○於九十年七月十四
      日退休，則其請求被告公司應給付自九十年八月十四日起至清償日止，按年息
      百分之五計算之法定遲延利息，亦屬有據。
（二）特休未休工資部分：
  １、按被告公司「榮電股份有限公司及台北市榮電股份有限公司產業工會之團體協
      約」第二十三條規定：「甲方（即被告公司）對乙方繼續工作滿一定期間者，
      應按勞基法有關規定給予特別休假，特別休假日期應由甲、乙雙方協商排定，
      在不影響正常生產或季節生產之原則下安排實施，乙方會員特別休假天數於年
      度終了時，除抵扣事、病假外，如仍有應休未休者，依其應休未休之日數延至
      次年併休，以不超過該年應休日數的二分之一為限（不含前一年併休日數），
      次年仍未休者，視同棄權」（見本院台北簡易庭九十一年度北勞調字第一三八
      號卷第六十頁），而依被告公司八十六年十一月十七日以（八六）榮行字第一
      三一○號函所發布之員工特別休假對照表及內部人事資料，原告丙○○於九十
      年退休當年之特別休假日數為二十五日，其退休前一年未休之特別休假保留十
      二日，退休當年已使用十．五日之特別休假；另原告甲○○於九十年退休當年
      之特別休假日數為二十八日，其退休前一年未修之特別休假保留十三．五日，
      退休當年已使用四．五日之特別休假（見本院卷第二十五頁至二十七頁），原
      告主張原告丙○○於退休時，尚有特別休假二十五天未休，及原告甲○○於退
      休時，尚有特別休假二十八天未休之範圍內，尚非無據。
  ２、被告雖辯稱原告於九十年度之休假，應先於九十年度之特別休假日數中扣除，
      故原告丙○○九十年度未休之特別休假為十四．五日，甲○○九十年度未休之
      特別休假為二十三．五日，至於原告於八十九年所保留未休之特別休假，僅供
      原告於九十年休假使用，因原告未使用而視同棄權，故原告丙○○只得請求十
      四．五日、原告甲○○只得請求二十三．五日之特別休假獎金云云，惟查關於
      特別休假，上開團體協約第二十三條並未約定員工應先休完當年之特別休假後
      方得休前一年度保留之特別休假，被告辯稱原告於九十年度之休假應先於當年
      度特別休假日數中扣除，已屬無據。且果如被告所言，則若員工當年有上一年
      度保留未休之特別休假，因須先休完該年度之特別休假才能使用上一年度保留
      之特別休假，則該年度即無法保留特別休假至下一年度使用，顯與上開團體協
      約二十三條之約定有違，所辯應無可採。
  ３、按特別休假因年度終結或終止而未休者，其應休未休之日數，雇主應發給工資
      ，為勞動基準法施行細則第二十四條第三款定有明文，而原告丙○○每月固定
      薪為六萬元，原告甲○○每月固定薪為七萬六千六百元，依此計算，則被告應
      給付原告丙○○不休假獎金之金額為五萬元（60000/30X25=50,000），應給付
      原告甲○○不休假獎金之金額為七萬一千四百九十三元（76,600/30X28=
      71,493），原告丙○○、甲○○自得請求被告公司給付。
（三）原告丙○○領取之勞保老年給付短部分：
      按「投保單位不依本條例之規定辦理投保手續，按自雇用之日起，至參加保險
      之日止應負擔之保險費金額，處以二倍罰鍰。勞工因此所受之損失，並應由投
      保單位依本條例規定之給付標準賠償之」，勞工保險條例第七十二條第一項定
      有明文。本件原告丙○○主張其退休後仍繼續在被告公司上班至九十一年三月
      三十一日止，惟被告於九十年七月十四日即將其勞工保險辦理退保，致其所能
      領取之勞保老年給付短少二個基數，計八萬四千元之事實，業據其提出被告公
      司內部簽呈及工保險投保資料影本為證（見本院台北簡易庭九十一年度北勞調
      字第一三八號卷第十七頁、第十八頁），被告亦自承因其提早為原告丙○○辦
      理勞工保險退保，致原告丙○○受有勞保老年給付短少八萬四千元之損害（見
      本院卷第五十七頁），則原告依勞工保險條例第七十二條第一項後段規定，請
      求被告賠償原告丙○○因勞保提早退保所致老年給付短少之八萬四千元之損害
      ，亦屬正當。
五、綜上所述，原告依兩造契約、勞動基準法第五十五條、勞動基準法第施行細則第
    二十四條第三款及勞工保險條例第七十二條第一項後段，請求被告公司給付原告
    丙○○退休金差額、不休假獎金及勞保老年給付短少損害，於十三萬四千元（
    50,000+84,000=134,000）及自起訴狀繕本送達翌日即九十一年十月十二日起至
    清償日止按年息百分之五計算之利息；及給付原告甲○○退休金差額及不休假獎
    金十九萬七千七百零一元（126,208+71,493=197,701），及其中十二萬六千二百
    零八元部分自九十年八月十四日起，其餘七萬一千四百九十三元自九十一年十月
    十二日起，均至清償日止按年息百分之五計算之利息，洵屬有據，應予准許，逾
    此部分之請求，為無理由，應予駁回。
六、兩造陳明願供擔保，聲請宣告假執行或免為假執行，經核原告勝訴部分，合於法
    律規定，爰分別酌定相當之擔保金額宣告之；原告其餘假執行之聲請，因訴之駁
    回而失所依據，不予准許。
七、據上論結：本件原告之訴為一部有理由，一部無理由，並依民事訴訟法第七十九
    條但書、第八十五條第一項前段、第三百九十條第二項、第三百九十二條，判決
    如主文。
中      華      民      國    九十二    年     四       月     八       日
                                勞工法庭法       官  張靜女
右為正本係照原本作成
如對本判決上訴，須於判決送達後廿日內向本院提出上訴狀
中      華      民      國    九十二    年     四       月     八       日
                                        法院書記官  林桂玉


司法院資訊處製作；財團法人民間司法改革基金會備份。
